臺灣高等法院刑事判決
108年度金上訴字第48號
上  訴  人  臺灣桃園地方檢察署檢察官
被      告  蔡章和

選任辯護人  陳志峯律師
            李庚道律師
被      告  陳勝發

指定辯護人  徐豪駿律師
被      告  詹勛宏

選任辯護人  許世賢律師（法扶律師）          
被      告  簡基辰

選任辯護人  林睿群律師
            郭志偉律師
上列上訴人因被告等違反銀行法案件，不服臺灣桃園地方法院10
5年度金訴字第7號，中華民國108年10月24日第一審判決（起訴
案號：臺灣桃園地方檢察署105年度偵字第1794號），提起上訴
，本院判決如下：
    主  文
上訴駁回。
    理  由
一、本件經本院審理結果，認第一審判決對被告戊○○、乙○○、丁○○、己○○（以下合稱被告4人）為無罪之諭知，核無不當，
    應予維持，並引用第一審判決書記載之證據及理由（如附件
    ）。
二、檢察官上訴意旨略以：
  ㈠告訴人丙○○於101年投資群益聯誼會，其配偶甲○○陸續陪同參
    與群益聯誼會之說明，在動輒數十人或上百人之會場，參以
    其2人智識程度不高，斯時分別為58及55歲之情形下，其2人
    之觀察及對說明會說明之內容當有不同之認知及理解。且甲○○是於4年後之105年6月15日始接受偵詢，其2人對群益聯誼
    會與被告4人話術之理解有限致表達難以精確周詳，此種模
    糊或不清，是否即能為被告有利之判斷，應斟酌其他事證。
    依丙○○於警詢及證人甲○○於偵查中證述之語意，均係以投資
    人之身分在台下聽講，而在台上之被告4人係以「教育者」
    之身分傳達群益聯誼會之新資訊及新投資方案，與單純在台
    上分享於群益聯誼會之「獲利情形」完全不同，則此部分如
    何能為被告4人有利之認定。又丙○○係先於101年6月7日與利
    群資產管理股份有限公司（下稱利群公司）簽訂金錢消費借
    貸契約，復於同年12月10日加入群益聯誼會之合會，其與利
    群公司簽訂金錢消費借貸契約或許係因李素琴之介紹，然嗣
    後加入合會部分，依甲○○指述投資還有去上課觀之，當係受
    被告等人講課影響始再加碼投資，是原審未進一步認丙○○之
    加碼投資係受被告4人之影響，恐有未合。
  ㈡依證人即利群公司登記負責人李晟瑋之證述亦可知，其非但
    不認為被告4人係單純投資人，且於104年5月18日偵訊中反
    稱：「己○○有沒有我不確定，其他三人我確定有上台去說過
    。」而被告己○○於同日偵訊中亦供承：「我只有上台講過林
    挺生講過的公司投資方向，是在中壢分享的」，則所謂的「
    投資說明會」必講述公司之近況及投資項目、標的、預估獲
    利、方式、金額，焉有可能使完全不瞭狀況之單純投資者即
    被告4人上台向其他與彼等同樣不瞭解狀況之欲投資者即「
    被教育者」講授？可認被告4人確係群益聯誼會之核心人員
    ，非如同丙○○般僅係一般投資人。況證人李晟瑋於原審審理
    時更證稱：「在板橋正隆廣場林挺生的辦公室，我老闆李明
    志直接跟林挺生講的。這個我非常確定，說中壢那邊給戊○○
    和林挺生去處理，李明志還叫我加減要聽一下，這件事情我
    有印象」、「因為有一個職稱在，不會把他們當作投資人」
    、「他們4個人一定有處理中壢的事務」、「我在公司有看
    過信封袋，有寫金額，上面有寫到被告4人的名字，我都有
    看過，我是在領薪水的時候看到的。」故被告4人於原審輕
    描淡寫稱只是講公司牆上所掛的八大投資方向云云，實不足
    採信，益徵丙○○、甲○○、李晟瑋之證述可信。
  ㈢又證人即群益聯誼會執行長林挺生於警詢中先供稱：董事長
    李晟瑋，副總經理戊○○職稱正確，因他們都有領公司薪水等
    語，復於偵詢中供稱：「（問：戊○○有領利群公司薪水？) 
    有。」、「我是有提供李晟瑋的帳戶給乙○○、丁○○、己○○還
    有戊○○看過」，其尚將李晟瑋之存摺交予被告4人看過，更
    足認被告4人在群益聯誼會中之非凡地位，參酌被告4人又在
    投資說明會中擔任說明者，在在均顯示彼等即為群益聯誼會
    之重要幹部，再佐以林挺生身為執行長不可能誤認被告4人
    是否為群益聯誼會或利群公司員工，自可認被告4人確係群
    益聯誼會之核心成員。是在丙○○、甲○○間有關被告4人犯罪
    事實之證述雖有部分差異，及李晟瑋之證述雖有部分傳聞情
    形下，原審卻逕為被告4人有利之認定，未仔細推敲箇中原
    委，恐有未以經驗法則判斷之失。
  ㈣證人丙○○、甲○○及李晟瑋於原審審理時，均證稱被告戊○○有
    獨立辦公室，證人李晟瑋復證稱其他人共用辦公室，似與甲○○證述互合，故原審逕以丙○○與甲○○之證述不同難以採信，
    卻未進一步比對李晟瑋之證述以勾勒互稽，恐有認定事實有
    誤之缺。又依證人李晟瑋於原審107年7月12日審理時之證述
    ，足認不但被告戊○○有以身為利群公司副總向投資人自居，
    並交付名片予李晟瑋，被告乙○○、丁○○及己○○亦有以利群公
    司幹部之身分持名片予李晟瑋自我介紹。原審捨證人李晟瑋
    之上揭證述未論，亦恐有未依證據認定事實之違誤。
  ㈤被告己○○於104年5月18日偵訊中陳稱：桃園利群公司應該是
    戊○○負責等語，而被告乙○○於同日偵訊中亦供稱：利群公司
    桃園分公司的負責人就其所知係戊○○等語，再參以丙○○亦證
    稱被告戊○○有辦公室等情，可認群益聯誼會之桃園負責人確
    係被告戊○○無誤。被告乙○○較戊○○更早進入群益聯誼會，若
    非戊○○真為群益桃園分會之負責人，其焉有可能不知或混淆
    負責人為何人？又依被告己○○之證述可知，其與戊○○素有交
    情，且係由戊○○招攬入會而為其上線，果若戊○○真係一般投
    資人，其更不可能誤認戊○○係群益聯誼會桃園分會之負責人
    ，足認被告戊○○確係群益聯誼會之核心成員且有吸金之舉。
  ㈥又被告乙○○、丁○○均明知吉祥如意係吸金集團，且彼等所謂
    投資或加入合會之吉祥如意投資款或會款，或未足額回收，
    或已回收但仍覬覦高額紅利或利息、奬金，而吉祥如意對廣
    大投資人之欠債金額龐大已無力支付，其本身又無任何之資
    產得以抵償或運用，依常情不可能有任何企業或合法之單位
    僅完全承受龐大負債而續為合會或投資，亦知所接手之本案
    群益聯誼會未經主管機關許可從事銀行業務，仍效法吉祥如
    意，以借貸投資或合會為名，誘以高額紅利、利息或奬金，
    以借款、收受投資，向多數或不特定人收受款項或吸收資金
    並約定或給付與本金顯不相當之紅利、利息，以前金養後金
    之同樣方式，與被告戊○○或上台或私下，鼓吹不諳者加入合
    會或專案，共同吸金而為本案之犯行。
  ㈦又被告己○○之部分，其於原審108年4月25日審理時亦稱：因
    為上台講的大部分是相同版本，就是林挺生講的版本，…，
    伊有上台講過林挺生講過的投資方案，例如公司當時有投資
    優加力加油站，…在大陸有八大版塊；戊○○、乙○○、丁○○都
    會講到；伊也不知道這些東西是真是假等語，足證其與被告
    戊○○、乙○○、丁○○向有意投資或欲加碼投資之人所述之話術
    ，均與身為群益聯誼會執行長之林挺生在台上向聽眾所述雷
    同，亦與告訴人丙○○稱：「我有聽乙○○、丁○○、戊○○、簡基
    在台上講公司投資的方向。」相符，則被告己○○與戊○○、乙○○、丁○○若均係單純之投資人，未與李明志、李晟瑋、林挺
    生共謀，何以能代表群益聯誼會向廣大而眾多之投資者介紹
    或說明群益聯誼會之核心業務？其等明知向聽眾所傳達之群
    益聯誼會投資方向、方案及承諾給付相關高額紅利、利息或
    其他訊息，必有可能使投資人亦步亦趨投資，或加碼投資，
    竟仍不趨吉避凶，鋌而走險，致告訴人丙○○加碼投資，堪認
    被告4人均有違反銀行法之犯行。
  ㈧綜上所述，原判決認事用法恐嫌未洽，爰依法提起上訴，請
    將原判決撤銷，更為適當合法之判決等語。
三、經查：
  ㈠依告訴人丙○○於偵查及原審審理時之證詞可知，其是因李素
    琴（即甲○○之三姐）之介紹而至利群公司聽說明會，斯時其
    尚不認識被告4人，且其一開始決定投資，係經某身分不詳
    之男性會計說明，非因被告4人之招攬，其是在加入群益聯
    誼會後，才認識被告4人。又檢察官上訴意旨雖指：告訴人
    丙○○先於101年6月7日與利群公司簽訂金錢消費借貸契約（
    即「發發發專案」），或許係因李素琴之介紹，然其復於同
    年12月10日加入群益聯誼會之合會部分，依甲○○指述投資還
    有去上課觀之，當係受被告等人講課影響始再加碼投資云云
    。惟查，告訴人丙○○於103年11月18日檢察事務官詢問時即
    稱：（有無證據他們有實際參與利群公司運作或僅是跟會的
    會員？）我們也不知道。都是林挺生在講，李晟偉偶爾才出
    來，其他被告林挺生、戊○○、乙○○也會上台講李晟偉戶頭有
    6億多，他們有看到，公司運作正常等語（他字第6703號卷
    第70頁），參以證人即利群公司執行長林挺生於警詢中稱：
    伊在公司工作性質是為會員服務及說明會的進行，說明會每
    週一是板橋，每週三是中壢，是以下午茶的方式介紹公司及
    董事長的背景等語（他字第6703號卷第49頁），可見利群公
    司執行長林挺生有主導及參與桃園（中壢）地區招攬會員說
    明會之事務甚明。換言之，依前述情節，告訴人丙○○於101
    年6月參加利群公司發發發專案後，之所以復於同年12月10
    日加入群益聯誼會之合會，容有可能係因受執行長林挺生所
    主導之招攬行為而加入，至於被告4人是否應負非法收受存
    款罪責，則應視其等與林挺生、李晟瑋及李晟瑋所稱之「老
    闆李明志」等人間，有無共同非法吸金之犯意聯絡及行為分
    擔而定。上訴意旨執甲○○指述投資還有去上課乙情，即指告
    訴人丙○○係因受被告4人講課之影響而再加碼投資，難認可
    採。 
  ㈡證人即利群公司登記負責人李晟瑋於原審審理時雖證稱：「
    在板橋正隆廣場林挺生的辦公室，我老闆李明志直接跟林挺
    生講的。這個我非常確定，說中壢那邊給戊○○和林挺生去處
    理」、「因為有一個職稱在，不會把他們當作投資人」、「
    他們4個人一定有處理中壢的事務」等語，但查，其於原審
    審理時亦證稱：「聽李明志及李明志的女朋友邀我出去吃飯
    時有講，中壢那邊就交給他們4個人去處理，他們有處理中
    壢的業務，林挺生也有講被告4人在公司的事情。具體什麼
    事情我不知道」、「我只是人頭，我對於利群公司及群益聯
    誼會的經營模式及內部運作情形不瞭解，我一年去中壢分公
    司不到5次」、「我沒有看過戊○○與林挺生討論利群公司要
    如何運作的情形」（原審卷二第90頁反面至第91頁、第94頁
    反面、第133頁），可見其對於所謂被告4人在利群公司桃園
    分公司處理事務之情形並不清楚，無非是聽聞李明志或林挺
    生之轉述，其亦未曾見聞被告戊○○與林挺生討論利群公司如
    何運作之事。再者，證人李晟瑋於原審作證時固曾稱：「我
    在公司有看過信封袋，有寫金額，上面有寫到被告4人的名
    字，我都有看過，我是在領薪水的時候看到的」，但其亦稱
    ：「錢的部分我從頭到尾都沒有辦法接觸，是有聽過他們講
    領獎金，錢的事情是李明志的女朋友比較瞭解」（原審卷二
    第91頁），故依其證述，並無法認定其所見「上面有寫被告
    4人名字、金額的信封袋」確是被告4人向利群公司領取之薪
    水。綜合證人李晟瑋前揭證述內容，並不足以認被告4人與
    林挺生、「李明志」、「李明志」之女友（林緯辰）及李晟
    瑋等人間，確有共同非法吸金之犯意聯絡及行為分擔。
  ㈢李晟瑋、林緯辰因與林挺生、「李明志」等人共同以利群公
    司推出之「群益聯誼會」合會及「發發發專案」之方式，於
    100年3月至102年6月間犯非法經營銀行業務罪，經本院另案
    以108年度金上重更一字第23號判決判處罪刑（其中李晟瑋
    、林緯辰已判決確定，林挺生於該案經第一審判處罪刑，上
    訴後經本院發布通緝中），此有上開刑事判決可參。觀諸林
    挺生、李晟瑋、林緯辰於上開案件中之陳述內容，關於本案
    被告4人之參與情形，僅林挺生稱：事實上他們在業務的部
    分都是總處長，我們以副總來聘任戊○○，有發給他薪水，總
    處長本來是業務的聘階，下面只要有3個處長就會升為總處
    長等語；李晟瑋稱：他們4人我都認識，我跟戊○○比較熟，
    丁○○、乙○○、己○○算是公司出事情的時候才比較熟，對他們
    擔任何職務，我只知道戊○○是副總，丁○○及乙○○都是顧問，
    己○○我就不知道他職位為何等語（原審法院103年度金重訴
    字第6號卷三第218頁反面至第219頁），均未陳述被告4人對
    於利群公司、群益聯誼會吸收資金之行為有何參與分工情節
    或彼此間有何犯意之聯絡。至於林挺生雖稱被告戊○○有向利
    群公司支薪，惟按共犯所為不利於己之陳述，得採為其他共
    犯犯罪之證據，然為保障其他共犯之利益，該共犯所為不利
    於己之陳述，除須無瑕疵可指外，仍應調查其他必要之證據
    ，以察其是否與事實相符（最高法院108年度台上字第1361
    號判決意旨可資參照）。證人林挺生係檢察官所指與被告戊○○共同非法經營銀行業務之共犯，其所稱「被告戊○○向利群
    公司支薪」乙節，經查卷內並無書面、金流等證據可為補強
    ，揆諸前揭說明，尚難遽認與事實相符。尤其，證人林挺生
    於警詢中係稱：自始至終我都沒有接觸錢的部分（他字第60
    73號卷第49頁反面），則其所述支薪乙情，既無補強證據，
    更不得採為不利於被告戊○○之認定。  
  ㈣被告己○○、乙○○於104年5月18日偵訊中雖稱：桃園利群公司
    應該是戊○○負責等語，然查，被告己○○於原審審理時則證稱
    ：因為我去那邊都會看到戊○○，戊○○在那邊幹什麼我不知道
    ，我去那邊他就陪我聊、問我最近好不好、現在種什麼東西
    、種的好不好而已。（問：你方稱你每月最起碼要去繳款5-
    6次？）對。（問：是不是有其他人在裡面收錢？）就是那
    個徐恩雅。（問：那你為何不會認為徐恩雅是桃園負責人，
    而認為戊○○是桃園負責人？）因為其實真正的負責人應該是
    徐恩雅，應該收錢的人可以決定。（問：所以你現在又改稱
    說桃園負責人應該是徐恩雅？）對，因為我去那邊時，我看
    到戊○○每次都在，所以我直覺上覺得你是不是在這邊負責，
    不然為何老是在這邊等語（原審卷三第24至25頁），而被告
    乙○○於原審審理中係證稱：（問：戊○○是中壢那個點的負責
    人嗎？）應該不是吧。（問：你方才回答律師說利群公司是
    林挺生負責的，你之前在偵查中為何說「利群公司桃園分公
    司的負責人，就我所知是戊○○，因為去桃園分公司的時候都
    是他在那」？）因為我們到中壢時，戊○○都會招呼我們，因
    為我以前認識他，他本身就是副總，所以我當時這樣以為，
    後來才知道應該不是等語（原審卷三第52至53頁），足見被
    告己○○、乙○○於104年5月18日偵訊中所稱：桃園利群公司應
    該是戊○○負責云云，並非基於其2人在利群公司桃園分公司
    處所（位於桃園市○○區○○路0段000號7樓）有何見聞被告戊○○負責處理營運相關事務之情形，況渠2人於原審審理時又改
    口稱被告戊○○非桃園地區之負責人，是檢察官上訴意旨執渠
    2人於偵查中之前揭陳述，指被告戊○○係群益聯誼會之核心
    且有吸金之舉，亦非可採。
  ㈤被告乙○○之配偶呂亦真及被告丁○○，雖曾加入涉及非法吸金
    之吉祥如意互助聯誼會成為會員，被告乙○○、丁○○並續參加
    接手之群益聯誼會，但不能因此即謂其2人有與被告戊○○於
    本案共同吸金。又起訴書雖指被告己○○為利群公司桃園分公
    司之財務長，但被告己○○否認此情，且據證人林挺生稱：乙○○、丁○○、己○○都是總處長（他字第6703號卷第48頁反面，
    原審法院103年度金重訴字第6號卷三第218頁反面），告訴
    人丙○○於原審審理時稱：在自救會時才聽到己○○是財務長（
    原審卷一第143頁反面），及證人甲○○於原審審理中證稱：
    丁○○跟簡基宏是中壢的總處長，總處長有好幾位等語（原審
    卷二第49頁反面），可見起訴書指被告己○○係利群公司桃園
    分公司之財務長，應屬誤會。至於擔任總處長乙職，實如證
    人林挺生前揭所述「總處長本來是業務的聘階，下面只要有
    3個處長就會升為總處長」，況且總處長有幾位，自不得以
    具總處長之職即謂有與李晟瑋、林緯辰、林挺生、「李明志
    」等人共同非法吸金。
  ㈥上訴意旨雖指被告4人有在台上向有意投資或欲加碼投資之人
    傳達群益公司之投資方向等情，並引被告己○○於原審108年4
    月25日審理時之證述內容為佐證。惟查，於公司經營者違反
    銀行法第29條第1項之吸金案件中，其下多有人協助向他人
    招攬投資之行為，此一舉動大致可以分為兩類，其一，是基
    於與公司經營者共同經營業務之意思，立於公司之立場向不
    特定多數人招攬投資；其二，是在站在投資人之立場，不論
    是基於分享賺錢資訊之心態，或是為賺取公司允諾之獎金，
    才拉攏或介紹其他投資人共同參與投資。前者，行為人與公
    司經營者既然有共同經營收受存款業務之認識，較有可能具
    備違反銀行法第29條第1項之故意。至於後者，因行為人是
    立於投資人之立場，介紹親友加入投資，或為自身爭取公司
    允諾之獎金，其並無與公司經營者共同經營收受存款業務之
    意思，自然也就欠缺違反銀行法第29條第1項規定之主觀犯
    意。故被告是否上台講述公司投資等情形，與其有無與公司
    經營者共同經營收受存款業之犯罪意思，二者本無必然關係
    ，仍應視卷內事證能否認其有與公司經營者共同非法吸金之
    犯意聯絡而定。況且，上訴意旨雖引被告己○○於原審108年4
    月25日審理時之證述為佐，然簡基宏於該次作證時，其實亦
    證稱：像告訴人丙○○也有上台分享過投資經驗等語（原審卷
    三第17頁），而告訴人丙○○於原審作證時亦稱：（問：你在
    群益聯誼會說明會時，有無看過別的投資人上台說話分享投
    資心得？）應該是有，但是我當時還不知道這個是騙局。（
    問：你是否能夠判別在群益聯誼會說明會上台者，他是在投
    資心得分享，還是在幫群益聯證會招攬會員？）我很難區別
    ，因為他都有一條線，我比較高階我上去講，另外其他人投
    資，也不一定加入我的下線。…（問：你 方才證稱你有上台
    分享投資經驗，是誰邀你上台？）印象中是林挺生、戊○○邀
    我上去的。（問：分享過幾次？）1次或2次等語（原審卷一
    第138頁、第141頁反面），故並非上台對他人分享講述者即
    是與公司經營者有共同吸金犯罪意思。
  ㈦被告戊○○雖是利群公司副總經理，但其並非在利群公司以「
    群益聯誼會」名義推出合會方案之100年3月間時即加入，由
    卷附蔡照宏繳費收據（蔡照宏為被告戊○○之子，原審卷二第
    192頁）可知，其大約是在100年11月間起參加群益聯誼會，
    至其擔任副總經理則已是101年間之事。再佐以證人甲○○於
    原審審理時證稱：（問：就你所知戊○○、乙○○有無經手會員
    繳交的會款？）有財務室有會計會去收，後來改成電腦，有
    IC卡用這種方式繳納。（問：你的意思是戊○○、乙○○有無經
    手會員繳交的款項？）沒有等語（原審卷二第55頁反面），
    則被告戊○○既非100年3月間即加入群益聯誼會，又無積極證
    據足以證明其與李晟瑋、林緯辰、林挺生、「李明志」等人
    間有非法吸金之犯意聯絡及行為分擔，上訴意旨指其為群益
    聯誼會之核心成員，應負共同非法吸金罪責云云，尚非可採
    。
  ㈧本件公訴意旨指被告4人均係違反銀行法第29條第1項、第29
    條之1規定而犯同法第125條第1項前段之非法經營銀行業務
    罪嫌，惟按銀行法第29條之1規定「以借款、收受投資、使
    加入為股東或其他名義，向多數人或不特定之人收受款項或
    吸收資金，而約定或給付與本金顯不相當之紅利、利息、股
    息或其他報酬者，以收受存款論。」是該罪之成立以向多數
    人或不特定之人收受款項或吸收資金為要件。依起訴書所載
    之犯罪事實，指被告4人為非法吸金之犯行，致丙○○於101年
    6月7日至102年6月5日陸續以親友名義投資而交付新臺幣775
    萬5,800元等情，所指收受款項之對象僅告訴人丙○○一人，
    實不符合前述向多數人或不特定之人收受款項或吸收資金之
    構成要件。
  ㈨本案並無積極證據足以證明被告4人有與李晟瑋、林緯辰、林
    挺生、「李明志」等人共同非法吸金之犯意聯絡，既如前述
    ，上訴意旨另指被告4人有無印名片、獨立或共同辦公室等
    情，即屬枝節，均不足憑以認定被告4人有與利群公司經營
    者共同吸金之犯罪意思。再者，本院依檢察官之聲請傳喚證
    人乙○○、戊○○、丙○○等人到庭，據證人乙○○證稱：我參加過
    群益聯誼會，100年12月開始參加，是朋友戊○○介紹，他說
    有個非常好的案子可以投資看看，我們就去看看，到板橋正
    隆廣場那邊有位林挺生分享給我們聽，只有聽他講而已；我
    陸陸續續總共投資上千萬元，分好多次，是自己帶現金去繳
    給會計，裡面有好幾個會計，我是在板橋正隆廣場繳錢；我
    和戊○○是差不多時間加入群益聯誼會，我交給群益聯誼會的
    錢，戊○○沒有經手等語（本院卷二第65至67、72、74頁），
    證人戊○○證稱：我有參加中壢的群益聯誼會，因我有個同學
    丁○○有參加那個會，我就問他，我有一些錢想說也可以這樣
    零存整付，我也有加入；是我問他的，他參加那個會的時候
    我問他的；投資的錢是繳現金，有時是我拿去辦公室那邊繳
    ，有時是委託同學丁○○幫我繳等語（本院卷二第84至86頁）
    ，證人丙○○證稱：是己○○介紹我參加群益聯誼會，己○○是以
    前同公司的同事，他請我參加他們的茶會，跟我介紹他們這
    家公司用來獲利的方式是提供給會員一些類似民間互助會的
    標會；我總共投資大約7、800萬元，是到現場繳現金，有在
    中壢中美路繳過錢，也有在板橋正隆廣場繳過錢等語（本院
    卷二第96至97、105頁），固可認被告戊○○、丁○○、己○○曾
    分別介紹朋友乙○○、同學戊○○、前同事丙○○參加利群公司之
    群益聯益會，然此與向不特定人招攬吸金之行為尚屬有間，
    是依其等證述內容，並不能證明被告4人與利群公司經營者
    之間有共同吸收資金之犯意聯絡及行為分工，仍不足為不利
    於被告4人之認定。
四、綜上所述，原審以檢察官所舉事證，仍存有合理懷疑，尚不
    足證明被告4人確有公訴意旨所指共同非法經營銀行業務犯
    行，不能形成有罪之確信心證，因不能證明被告4人犯罪，
    而為被告4人無罪之諭知，核無不合。檢察官猶執前詞上訴
    ，指摘原審無罪判決不當，為無理由，應予駁回。
五、被告戊○○、乙○○經合法傳喚，無正當理由未於審判期日到庭
    ，爰不待其等陳述逕行判決。
據上論斷，應依刑事訴訟法第368條、第373條、第371條，判決
如主文。
本案經檢察官黃榮德提起公訴，檢察官崔秉君提起上訴，檢察官
周士榆、吳廣莉到庭執行職務。
中　　華　　民　　國　　111 　年　　1 　　月　　27　　日
                  刑事第五庭  審判長法　官  王屏夏
                                    法　官  林柏泓
                                    法　官  戴嘉清
以上正本證明與原本無異。
檢察官如不服本判決，應於收受送達後20日內向本院提出上訴書
狀，惟須受刑事妥速審判法第9條限制。其未敘述上訴之理由者
，並得於提起上訴後20日內向本院補提理由書(均須按他造當事
人之人數附繕本)「切勿逕送上級法院」。
刑事妥速審判法第9條：
除前條情形外，第二審法院維持第一審所為無罪判決，提起上訴
之理由，以下列事項為限：
一、判決所適用之法令牴觸憲法。
二、判決違背司法院解釋。
三、判決違背判例。
刑事訴訟法第 377 條至第 379 條、第 393 條第 1 款之規定，
於前項案件之審理，不適用之。
　　　　　　　　　　　　　　　　　　書記官  高建華
中　　華　　民　　國　　111 　年　　1 　　月　　28　　日
────────────────────────────
附件：
臺灣桃園地方法院刑事判決　　　　　　　105年度金訴字第7號
公　訴　人　臺灣桃園地方檢察署檢察官 
被　　　告　戊○○　
選任辯護人　李庚道律師
被　　　告　乙○○　
選任辯護人　陳志峯律師
            洪崇遠律師
被　　　告　丁○○　
選任辯護人　許世賢律師
被　　　告　己○○
選任辯護人　郭志偉律師
上列被告因違反銀行法案件，經檢察官提起公訴（105 年度偵字
第1794號），本院判決如下：
    主  文
戊○○、乙○○、丁○○、己○○均無罪。
    理  由
一、公訴意旨略以：被告戊○○、乙○○、丁○○、己○○（以下合稱被
    告4 人）均明知非銀行不得經營收受存款業務，亦不得經營
    以借款、收受投資、使加入為股東或其他名義，向多數人或
    不特定之人收受款項或吸收資金，而約定或給付與本金顯不
    相當之紅利、利息、股息或其他報酬者，應以收受存款論之
    業務。詎被告4 人與址設新北市○○區○○路0 段0 號10樓「利
    群資產管理股份有限公司」（下稱利群公司）之登記負責人
    李晟瑋及執行長林挺生共同基於違反銀行法之犯意聯絡，於
    民國101 年間，在上址利群公司及址設桃園市中壢區（改制
    前為桃園縣○○市○○○路0 段000 號7 樓利群公司桃園分公司
    ，以「群益聯誼會」之名義組織合會，對外招攬不特定人入
    會，由被告戊○○擔任利群公司副總經理；被告乙○○擔任利群
    公司總顧問；被告丁○○擔任桃園分公司總處長；被告己○○擔
    任桃園分公司財務長等職務，均負責對外招攬會員，被告乙○○、己○○同時負責收取、保管會員所交款項及發放紅利。其
    運作方式為：每「合會」原則上係會首1 人、會員24人組成
    ，會首統一推由李晟瑋擔任，每期會款為新臺幣（下同）1 
    萬元，採內扣之方式計息，底標固定2 千5 百元，每月以抽
    籤方式決定得標者，而非按實際競標之標金高低決定得標者
    ，未得標會員每月均繳7 千5 百元，得標者領取之金額係以
    1 萬元為乘數，以參加之月份數為倍數計算；會員入會時先
    預繳5 千元管理費，即管理費以每人每月2 百元計算（25會
    總計5 千元），得標時以參加之月份計算扣除後，餘款返還
    會員，由不同會員組成者稱為「散會」，由同1 人參加合會
    所有24個會則稱為「1 車」；群益聯誼會另以投資為名，推
    出「發發發專案」（又稱50萬元躉繳專案），入會者以每單
    位50萬元投資2 年，由李晟瑋開立每張面額1 萬2 千元之本
    票24張，及面額60萬元本票1 張，會員每月可持1 萬2 千本
    票向公司兌現作為當月利息（即月利率為2.4%），期滿再兌
    現60萬元本票，總計連本帶利2 年後可領回88萬8 千元（即
    年利率為38.8% ）。嗣告訴人丙○○於101 年6 月間，在利群
    公司桃園分公司參加被告4 人上台講述之投資說明會後，即
    以本人及親友名義入會投資該合會及專案，自101 年6 月7 
    日起至102 年6 月5 日止，在利群公司桃園分公司陸續交付
    共775 萬5 千8 百元之資金予被告4 人。因認被告4 人共同
    違反銀行法第29條第1 項、第29條之1 規定，而犯同法第12
    5 條第1 項前段罪嫌。
二、被告未經審判證明有罪確定前，推定其為無罪。犯罪事實應
    依證據認定之，無證據不得認定犯罪事實；不能證明被告犯
    罪者，應諭知無罪之判決；刑事訴訟法第154 條、第301 條
    第1 項分別定有明文。次按事實之認定，應憑證據，如未能
    發現相當證據，或證據不足以證明，自不能以推測或擬制之
    方法，為裁判基礎；檢察官就被告犯罪事實，應負舉證責任
    ，並指出證明之方法，因此，檢察官對於起訴之犯罪事實，
    應負提出證據及說服之實質舉證責任，倘其所提出之證據，
    不足為被告有罪之積極證明，或其指出證明之方法，無從說
    服法院以形成被告有罪之心證，基於無罪推定之原則，自應
    為被告無罪判決之諭知（最高法院40年台上字第86號、92年
    台上字第128 號判例參照）。而告訴人之告訴，係以使被告
    受刑事訴追為目的，是其陳述是否與事實相符，仍應調查其
    他證據以資審認（最高法院52年台上字第1300號判例參照）
    。
三、公訴意旨認被告涉犯罪嫌，無非係以被告4 人之供述、證人
    即告訴人丙○○之指訴、證人甲○○、李晟瑋之證述，以及丙○○
    與李晟瑋簽立之50萬元金錢消費借貸契約、群益聯誼會約定
    條款契約、【1 會】、【24會】試算表、李晟瑋開立之本票
    影本36張、臺灣臺北地方法院103 年度金重訴字第6號及104
     年度金重訴字第1 號刑事判決書等件為其論據。
四、訊據被告4 人均堅決否認有何共同違反銀行法第125 條第1
    項前段之非法經營銀行業務犯行，其等之辯解略以：
  ㈠被告戊○○及其辯護人辯稱：戊○○沒有在利群公司上班、領薪
    水，因其投資金額達1000多萬，且戊○○在外直銷公司上班時
    擔任副總，林挺生擅自幫戊○○印名片，大家才這樣稱呼，實
    則戊○○未參與利群公司經營決策，亦無權過問收受之資金，
    戊○○上台演講幾乎都是在慶生會時，由林挺生會點名其上台
    分享投資心得，因群益聯誼會倒閉，會員選任戊○○擔任自救
    會主任委員，曝光率較高始導致戊○○被告。再者，群益聯誼
    會早在戊○○加入前即成立，並非戊○○於101 年間與其他共同
    被告組織，丙○○、甲○○夫婦還比戊○○早加入群益聯誼會半年
    ，丙○○亦證稱係因其大姑李素琴招攬而加入，並非因戊○○介
    紹而加入，銀行法第29條之1 之要件是以向多數人或不特定
    之人收受款項或吸收資金為要件，本案檢方僅查核丙○○一人
    交付700 萬即起訴，丙○○亦非戊○○所招攬，顯與構成要件不
    符。
  ㈡被告乙○○及其辯護人辯稱：乙○○未在利群公司任職，因其在
    直銷公司擔任顧問，社交場合常發名片，故群益聯誼會認識
    的人都叫乙○○顧問，且因其投資較早、金額較多而有處長之
    虛銜，乙○○實未向利群公司支薪，無任何業務或職權，亦不
    能支配合會資金，與林挺生等人無犯意聯絡、行為分擔可言
    。乙○○參加吉祥如意聯誼會、群益聯誼會部分，業經前案認
    定屬單純被害會員，群益聯誼會倒閉後，乙○○為避免損失而
    參加穩達達聯誼會，為另案審判範圍，與本案無關。丙○○於
    審理時證稱係因李素琴而加入群益聯誼會，其後始認識被告
    4 人，可見乙○○未招攬丙○○加入，上台分享投資心得並非吸
    金之構成要件行為。
  ㈢被告丁○○及其辯護人辯稱：丁○○前曾參加吉祥如意聯誼會，
    因吉祥如意聯誼會倒閉，由群益聯誼會接收會員，丁○○才會
    變成群益聯誼會資深會員，林挺生可能因此才常在慶生會點
    名丁○○上台發言，丁○○並非利群公司職員，僅係因投資金額
    有300 會以上，才被利群公司賦予總處長頭銜，總處長也不
    只丁○○一人，丙○○自己也因參加合會數達50會以上而被賦予
    經理頭銜，亦曾上台講述投資經驗。
  ㈣被告己○○及其辯護人辯稱：己○○沒有在利群公司擔任任何職
    務，因其在群益聯誼會投資金額達2000多萬，利群公司電腦
    系統就將己○○設定為總處長，實際上其未向利群公司支領薪
    水，或管理投資人之資金。林挺生會積極叫投資較多的人參
    加慶生會，並邀請己○○上台分享投資心得，丙○○還比己○○早
    加入群益聯誼會，也曾上台分享投資領利息之事。102 年6 
    月間利群公司發生財務問題後，投資人組成自救會，己○○係
    擔任自救會財務長職務，並非利群公司之財務長，後續因有
    穩達達聯誼會接手，自救會就解散。
五、經查：
  ㈠證人即告訴人丙○○歷次之指訴如下：
  ⒈於警詢及檢察事務官詢問時證稱：伊要告利群公司董事長李
    晟瑋、執行長林挺生、總顧問乙○○、副總經理戊○○、桃園總
    處長丁○○、財務長己○○，因為他們都有出面在台上說明公司
    投資項目、錢財去處，利群公司倒閉時伊有找到李晟瑋，但
    李晟瑋說他只是人頭，另外找到林挺生質問，林挺生說戊○○
    、乙○○、丁○○、己○○都有領利群公司的薪水，伊不知道是真
    是假，都是林挺生在講，李晟瑋偶爾才出來，林挺生、戊○○
    、乙○○曾講看過李晟瑋戶頭有6 億多，丁○○、己○○只是在台
    上講他們的經驗，沒講到公司的事情（見臺灣臺北地方檢察
    署103 年度他字第6703卷【下稱北檢他字6703卷】第38至39
    、69至70頁）。
  ⒉於偵訊時證稱：伊參加利群公司的發發發專案、合會，共投
    資775 萬5 千8 百元，是李素琴介紹伊進去的，投資期間為
    101 年6 月7 日至102 年6 月初，伊有聽被告4 人在台上講
    公司投資的方向，102 年6 月間因為利群公司提供的網路帳
    號不能用，伊去問戊○○，戊○○說老闆跑掉了，李晟瑋說他是
    人頭，伊才知道被騙（見臺灣臺北地方檢察署104 年度偵字
    第8855卷【下稱北檢偵字8855卷】第13頁及反面）。
  ⒊於本院審理時證稱：伊是因李素琴介紹而參加群益聯誼會，
    李素琴帶伊去新北市板橋區的群益聯誼會，說這個公司有投
    資綠能、正常運作，可以給優惠利息，因為伊已退休，就把
    銀行定存解除，還有一些賣房子的錢全部投入，共投資725
    萬5 千8 百元。甲○○帶伊去桃園市中壢區中美路的群益聯誼
    會參加說明會，當時伊不知道被告4 人的名字，沒有什麼接
    觸，因為都不認識。伊於101 年4 月或5 月參加完第一次的
    說明會後，有回去考慮一下，當天並未投入資金，因為想要
    繼續瞭解，所以隔一個星期有再參加說明會，這一次有一位
    男的會計主任，伊忘記叫什麼名字，不是被告4 人，他講說
    公司的財務狀況很好，聽完這次說明會後，伊就把定存50萬
    元解約投入互助會，錢是在中壢交給會計，會計的名字伊不
    知道，會計有3 、4 位，誰有空誰收，契約書是李素琴拿給
    伊。投資50萬元後，伊大部分每個禮拜都有去中壢群益聯誼
    會看一下，才跟被告4 人認識，伊聽其他的投資人講被告4 
    人有一些頭銜，但是究竟被告4 人在做什麼伊不知道，被告
    4 人有在台上講話，但不是每一次，林挺生講的比較清楚，
    會講公司投資優加利的事情，而且林挺生是執行長，一般的
    公司有什麼訊息或政策都是林挺生出來說明。有時候林挺生
    有去，會介紹戊○○是公司副總，叫戊○○上台講一些事情，戊○○說這個互助會的獲利比去投資買股票、定存好很多。伊印
    象比較深刻的是林挺生及戊○○，因為林挺生、戊○○有在台上
    講公司的存簿很多錢，一些獲利的事情，講的次數比較多，
    戊○○是副總，在中壢有辦公室。乙○○、丁○○、己○○比較少上
    台發言，他們的頭銜不明確，講什麼伊印象比較不深刻。伊
    本來以為乙○○是處長，但是後來去問老會員，才聽說乙○○是
    教育顧問，伊不知道利群公司內有幾位顧問、顧問的職務內
    容，乙○○只是在台上講事情，但講的內容伊忘記了，顧問在
    中壢沒有獨立的辦公室。丁○○台上沒有講過幾次，沒有講公
    司的事情，伊也不確定己○○有無講公司的事情，在自救會時
    才聽到己○○是財務長，他在中壢群益聯誼會裡面沒有座位。
    伊是聽其他比較資深的投資人講才知道他們的職稱，還有人
    給伊一張處長通訊錄，伊想通訊錄的人應該都是處長。102 
    年6 月5 日伊去利群公司繳錢，會計說公司的電腦有問題不
    能繳，後來丁○○與戊○○說老闆跑掉了，過了一陣子，戊○○與
    乙○○說找到金主可以接這個會，被告4 人會放訊息去台北開
    說明會，說明會的內容是群益聯誼會老闆已經跑掉了，十幾
    億的錢只有穩達達聯誼會的金主可以承接這個案子，後來大
    家想說有人來接的話，就繼續繳錢，伊不認識說明會的主持
    人，他們是穩達達聯誼會的人，在場有林挺生及被告4 人，
    還有很多會員，有人同意，有人不同意，伊沒有很注意聽那
    些，只聽到有人要來接，就比較安心。102 年6 月的後期，
    穩達達聯誼會之前，有設立一個自救會，伊不知道乙○○與己○○在自救會的職稱，伊繳錢時聽會計說，收到的錢會先給乙○○和己○○保管，到7 、8 月時穩達達聯誼會派他們的會計來
    收錢。伊投資的會有到經理階級，有一些回饋可以少繳一些
    錢，李素琴則是處長階級，伊不知道加入群益聯誼會對被告
    4 人或李素琴是否有好處。伊在臺北開庭時，聽李晟瑋說戊○○是利群公司付薪水請的，其他3 位被告李晟瑋沒有跟伊說
    。林挺生只跟伊講戊○○有領薪水，其他的部分是模模糊糊的
    講有幾個都有領，但沒有說的很明確。伊不知道被告4 人有
    無領薪水，利群公司也不會讓伊知道。伊有看過別的投資人
    上台說話分享投資心得。伊曾經上台講過1 、2 次，是林挺
    生、戊○○邀伊上去的，講伊親身體驗即解約定存、領幾次的
    利息（見本院105 年度金訴字第7 號卷【下稱訴字卷】㈠第1
    31 至145 頁）。
  ⒋綜觀丙○○之證詞，可知起初係因李素琴之介紹而至利群公司
    聽說明會，斯時丙○○尚不認識被告戊○○、乙○○、丁○○、己○○
    ，且其一開始決定投資，係經某身分不詳之男性會計說明，
    亦非因被告4 人之招攬，丙○○加入群益聯誼會後，才認識被
    告4 人。再者，除了林挺生曾介紹戊○○為副總，戊○○在中壢
    有辦公室此部分為其親身見聞外，對於被告乙○○、丁○○、己○○在利群公司之職稱，其均係聽其他會員轉述，而就被告4 
    人是否有支領利群公司薪水，則係聽信林挺生或李晟瑋之說
    詞，亦未能清楚敘明被告4 人究係如何對會員說明投資項目
    以招攬投資？又如何參與利群公司運作或經營管理？是否有
    經手利群公司向會員收受之資金？尚難僅憑丙○○之片面指訴
    ，遽認被告4 人與利群公司之實際經營者、李晟瑋、林挺生
    等人就吸金犯行有犯意聯絡或行為分擔。再者，丙○○亦不否
    認其投資金額達經理階級，其上線李素琴達處長階級，自身
    亦曾上台分享過投資經驗，則被告4 人所辯投資金額達標即
    可獲得處長虛銜，投資金額較高者都會被邀請上台分享投資
    經驗一節，並非無可採信。
  ㈡證人甲○○歷次證述如下：
  ⒈於檢察事務官詢問時證稱：伊是丙○○的先生，有跟丙○○一起
    去聽說明會，錢也是2 人的積蓄，被告4 人有在利群公司中
    壢分公司上台講課，每次都有上去講，所以伊認為被告4 人
    也是共犯（見臺灣桃園地方檢察署105 年度偵字第1794號卷
    【下稱桃檢偵字1794卷】第32至34頁）。
  ⒉於偵訊時證稱：伊去中壢中美路的利群公司桃園分公司，錢
    是丙○○出資，但是伊夫妻共用的，利群公司會將投資人款項
    抽佣金分給被告4 人，戊○○有拿銀行存摺給伊看，其他3 人
    口頭告知伊，伊才會放心繼續投資（見桃檢偵字1794卷第41
    至42頁）。
  ⒊於本院審理時證稱：當初伊三姐李素琴說板橋有一個有錢人
    叫李晟偉，本身有工廠，利潤比較好，本來在板橋那邊，後
    來在中壢也有分公司，伊就到桃園市○○區○○路0 段000號7 
    樓，就是群益聯誼會的分部，去那邊投資，先投資的40萬元
    有拿回來，包含利息，伊與丙○○就加碼繼續投資下去，在那
    邊認識被告4 人，乙○○是總顧問，戊○○是副總，大家都這樣
    叫，只有戊○○有名片，上課的時候介紹他自己是這邊的副總
    ，戊○○說中部有一家也是這樣很有名的公司，希望臺北跟中
    壢的公司可以做到這種規模，賺到很多錢，會員都有賺到錢
    ，每次都是戊○○在台上講投資的紅利的問題，每個禮拜都是
    戊○○主持，乙○○講的比較少，是遇到大場面才會出來。丁○○
    跟己○○是中壢的總處長，總處長有好幾位，因為他們招一些
    會員招到一定的金額，職稱就會一直升。林挺生會具體的講
    老闆投資哪些事業，如投資加油站。被告4 人就是叫大家參
    加會，每個禮拜二、三都是戊○○來講公司如何分利潤，投資
    到多少錢可以升經理、處長、總處長，還說老闆是有錢人，
    投資很多，乙○○有時候會講一下，介紹的內容跟戊○○差不多
    ，說投資群益聯誼會開賓士、房子好幾間，丁○○跟己○○解釋
    一些聽不懂的事情，有時候要招募新的會員進來，會一起到
    渡假村，丁○○、己○○就會在上面講投資辦法，丁○○還提過投
    資200 萬元，老闆可以提供土地抵押當作擔保，伊聽乙○○、
    戊○○的說明不了解，會問丁○○。丁○○、戊○○、乙○○在桃園市
    ○○區○○路○段000 號7 樓都有辦公室，中午休息發便當時，
    會叫伊進去聊天、吃便當。有一個財務室，裡面有會計收會
    員繳交的會款。伊本來告李晟偉，在桃園地檢署檢察官面前
    ，李晟偉說上課的副總跟總顧問每招一會可抽150 元。後來
    群益聯誼會無法依照約定將利息或紅利分給會員，戊○○召集
    一些重要幹部和投資人在他的辦公室，說還要繼續繳錢，他
    會找一個人來處理掉，後面才有穩達達的事情。在穩達達的
    時候戊○○有跟伊講李晟偉是人頭，丁○○說他們幹部固定會在
    臺北101 吃飯，李晟偉不會全程陪同，所以他不是什麼重要
    的人，乙○○、己○○沒有講過李晟偉是人頭。當初戊○○有弄出
    一個高雄分部，要伊夫妻一起去高雄看有無新人加入，伊在
    去高雄的遊覽車上遇到林挺生，當時有問林挺生公司投資的
    東西在哪裡，林挺生跟伊說有空會帶伊去看，晉升或是表揚
    大會李晟偉會來現場握手，由戊○○、乙○○主持，丁○○一定在
    ，己○○住在樹林，沒有那麼常來。伊有參加吉祥如意聯誼會
    ，也是伊姐姐介紹，伊聽丁○○講，好像是吉祥如意聯誼會的
    老闆跑掉了，才有群益聯誼會。伊參加吉祥如意聯誼會時沒
    有看過戊○○、乙○○，伊不知道戊○○、乙○○是否有參加吉祥如
    意聯誼會，伊第一次看到戊○○、乙○○時，已經加入群益聯誼
    會。丙○○取得的通訊錄是後來穩達達要倒的時候拿到的。伊
    不知道戊○○跟乙○○擔任副總、總顧問有無領薪水，他們只會
    說紅利又匯進戶頭了。伊在偵訊中稱乙○○與己○○去收錢，是
    穩達達的，不是群益聯誼會這邊的錢，聽說總公司出問題之
    後，會員還是有繳錢，這些錢都是己○○在收的，伊自己沒有
    繳錢給他，也沒有親眼看見有人繳錢給己○○。一般都有8 、
    9 個群益聯誼會的會員在利群公司中壢分公司上台分享升到
    經理會有什麼好處，像丁○○有一個朋友交很多錢，一下子就
    升經理，伊太太丙○○是經理，因為戊○○叫她多投資一點，就
    可以提報為經理，她只有上台接受表揚，沒有跟人家分享投
    資經驗，主任級以上的人介紹新會員可以領到回扣，但是丙○○沒有拿到。戊○○沒有拿存摺給伊看過，只有說他1 個月賺
    好幾10萬。戊○○的名片是投資穩達達的時候，一位黃小姐拿
    給伊看的，伊自己在參加群益聯誼會的時候沒有看過戊○○、
    乙○○的名片。伊沒有要告丁○○，不知道他為什麼會被桃園地
    檢署起訴（見訴字卷㈡第47至60頁）。
  ⒋細究甲○○之證詞，可認其經由三姐李素琴之介紹，先投資吉
    祥如意聯誼會，其後又經由李素琴介紹，繼續至中壢參加群
    益聯誼會，在該處始認識被告4 人，群益聯誼會會員繳納之
    會款均由會計收受，此部分之陳述固與丙○○相符，然就被告
    4 人是否每次均有上台介紹利群公司營運、投資項目，藉此
    招攬會員？或由林挺生、被告戊○○介紹利群公司投資概況，
    其餘被告僅係發表投資心得？被告戊○○是否有出示存摺取信
    於他？甲○○自身於警詢、偵訊及本院審理時之證述難認一致
    ，亦與丙○○所述主要是執行長林挺生講公司投資訊息或政策
    ，不盡相符。再者，丙○○自承有1 、2 次上台發表其解約定
    存投資、確有領到利群公司發放之利息等投資經驗，被告戊○○在中壢有辦公室；甲○○卻稱丙○○僅上台接受升經理之表揚
    ，未分享投資經驗，被告戊○○、乙○○、丁○○均有辦公室，此
    部分2 人之證述相左。甲○○另稱職稱為主任以上者均可因招
    入新會員拿到回扣，卻稱身為經理之丙○○未拿過回扣（見訴
    字卷㈡第59頁），亦未正面回答身為處長級之李素琴是否有
    拿到回扣（見訴字卷㈡第56頁反面），其係在地檢署開庭時
    聽聞李晟瑋之證詞而得悉被告戊○○、乙○○每招1 新會可以抽
    傭150 元，然觀桃檢該次筆錄並無此記載（見桃檢偵字1794
    卷第32至36頁），就此而言，無從認甲○○親自見聞群益聯誼
    會主任級以上之人可因招攬新會員而收取回扣，難以認定被
    告4 人確有因招攬新會員獲取利益之事屬實。甲○○雖於本院
    審理時提出載明被告戊○○為利群公司副總之名片，惟亦證稱
    其參加群益聯誼會時並未見過該名片，係投資穩達達聯誼會
    時，由一位黃小姐交付，則被告戊○○是否確實有以利群公司
    副總身分參與群益聯誼會之運作、招募新會員？抑或如被告
    戊○○所辯係因林挺生擅自代其印製名片，其係因林挺生點名
    上台分享投資心得？並非全然無疑。而甲○○於本院審理時尚
    證稱群益聯誼會倒閉後，其並未繳錢給被告己○○，或親自見
    聞有人繳錢給被告己○○，僅係聽說被告乙○○與己○○去收穩達
    達的錢，就此更難認被告4 人有經手群益聯誼會會員繳付之
    資金。
  ㈢證人李晟瑋歷次證述如下：
  ⒈於警詢時稱：伊於101 年6 月7 日至102 年6 月5 日擔任利
    群公司董事長，林挺生是執行長，戊○○是副總經理，丁○○、
    乙○○、己○○3 人是會員，他們的職稱是後來的名稱，合會運
    作以林挺生、戊○○比較瞭解，錢都被老闆李明志拿去，伊是
    人頭，每個月領2 萬元，領了1 年，後來每月領3 萬元，伊
    只是出面給會員看，大型春酒、晚會講幾句話，投資部分由
    李明志說明（見北檢他字6703卷第46至47頁反面）。
  ⒉於檢察事務官詢問時稱：伊不認識告訴人丙○○，伊是人頭，
    被李明志利用，其他被告比伊還瞭解（見北檢他字6703卷第
    87頁反面至88頁反面）。
  ⒊於北檢檢察官訊問時稱：戊○○是利群公司副總，乙○○、丁○○
    是顧問，己○○是總處長，他們都負責中壢分公司業務，拉人
    進來投資，李明志叫林挺生、戊○○負責中壢那邊的業務，顧
    問主要是在說明合會的方案，總處長及處長就是合會的上線
    ，應該有領利群公司的薪水，但伊不是非常確定，副總多少
    會經手投資款項，總處長及顧問會收下線交的錢再轉交公司
    ，戊○○、乙○○、丁○○有在投資說明會上台說過，己○○有沒有
    伊不確定（見北檢偵字8855卷第13反面至14頁）。
  ⒋於桃檢檢察官訊問時稱：伊掛名利群公司負責人，據伊所知
    被告4 人有領薪水，但伊沒有親眼看過，是林挺生跟伊說的
    ，至於被告4 人薪水是多少金額，伊不清楚，被告4 人自己
    有投資，也是公司的幹部，被告4 人會上台說公司的投資方
    案，及投資後獲利很成功的經驗，102 年5 、6 月利群公司
    發生問題時，戊○○有說要把舊會員承接下來，要給伊月薪3 
    、4 萬元，伊當時沒有答應他（見桃檢偵字1794卷第34至36
    頁）。
  ⒌於本院審理時證稱：伊是利群公司名義上負責人，伊老闆李
    明志在100 年時成立一個公司，101 年中間把吉祥如意聯誼
    會承接過來，李明志跟林挺生，還有中壢那邊的副總戊○○、
    總顧問乙○○他們比較知道利群公司是如何經營。就伊的認知
    ，利群公司跟群益聯誼會實際是由伊老闆經營決策，林挺生
    負責講師及運作，伊是在板橋認識戊○○。利群公司一開始的
    總部在內湖瑞光路，後來搬到板橋市的正隆廣場，桃園中壢
    有分公司，林挺生跟伊說是戊○○在負責，應該是負責跟會員
    介紹、會員繳交費用，處理一些事務，也要回報板橋的公司
    ，還有專案的問題，講什麼伊不知道。那時候伊是聽林挺生
    說他常去中壢分公司，跟戊○○討論利群公司的事，但伊沒有
    看過戊○○與林挺生討論利群公司要如何運作。（後稱）在板
    橋正隆廣場林挺生的辦公室，伊老闆李明志直接跟林挺生講
    ，說中壢那邊給戊○○和林挺生去處理。乙○○是顧問，伊是聽
    會員還有李明志、林挺生講的，己○○、丁○○是處長，有時候
    會去中壢分公司幫忙，伊也不是很確定乙○○、丁○○、己○○他
    們在中壢做什麼，伊不清楚乙○○是否需要到公司上班、打卡
    ，伊認為丁○○是幹部的原因，是因為林怡呈、李明志、林挺
    生說的，也有叫過丁○○顧問。在利群公司伊跟被告己○○接觸
    不多，林挺生、李立宙比較清楚這人事方面，伊不確定己○○
    是否為利群公司的幹部，伊遇到都叫己○○為簡處長，會員或
    幹部伊感覺不出來。整個利群公司有很多處長，應該只有總
    處長有自己的辦公室，處長好像是共用辦公室，伊無法分辨
    總處長跟處長到底是利群公司會員的階級還是公司的幹部，
    （後又稱）是全部的總處長有共用的辦公室。伊沒有去中壢
    那邊看說明會，是伊老闆的女朋友跟伊說過那邊有開說明會
    ，叫伊過去。（後改稱）伊想起來了，他們好像在頒什麼獎
    ，中壢有一場蠻大的，投資到一個階段，會頒獎，伊有去過
    ，印象被告4 人有上去說公司的投資方案及獲利經驗。伊看
    過丁○○有上台講話，伊有點想不起來丁○○是否有講公司的投
    資方案。伊知道丁○○說過對公司的投資與他的經驗，伊是有
    聽過，但是具體的東西、形式記不起來。至於專案的東西伊
    有點會混在一起，伊無法確定丁○○有沒有講公司的投資方案
    。伊記得那時候頂多是柯顧問、林挺生會去講專案，伊老闆
    那時候叫伊去學，去聽他們說，伊把那時候的事情都混在一
    起，現在要叫伊區分有點區分不出來。伊聽李明志及其女朋
    友邀伊出去吃飯時有講，中壢那邊就交給被告4 人去處理，
    具體什麼事情伊不知道。利群公司應該只有林挺生是總經理
    ，副總經理伊只知道戊○○，伊對顧問職務內容不是很了解，
    丁○○、己○○2 位處長要做什麼事情，伊沒有印象。有時候聽
    會員在講交會款給副總，副總向投資人收到的錢會轉交給林
    怡呈，因為中壢有出納。伊多少會聽一些會員說要去交錢，
    曾經聽過林怡呈講她要去中壢收錢，但是出納不在，就去找
    副總。錢的部分伊從頭到尾都沒有辦法接觸，沒有經手利群
    公司發放薪水及獎金之業務，錢的事情是李明志的女朋友比
    較瞭解，伊是聽林怡呈講的，林怡呈是伊老闆的核心，沒有
    說特定誰領多少錢，林怡呈講話很快，有時候林怡呈在講，
    伊不會仔細去聽，伊沒有看過己○○領過公司的薪水，伊認為
    被告4 人是公司的幹部，多少都有領錢，不光是獎金。伊沒
    有問被告4 人在利群公司裡面是做什麼，因為到利群公司沒
    有多久就會被李明志載走，李明志怕會員一直問伊會穿幫，
    伊都去中壢坐一下就走了。伊只是人頭，對於利群公司及群
    益聯誼會的經營模式及內部運作情形不瞭解，擔任利群公司
    人頭負責人期間，伊沒有每天進公司，有時候1 個月1 次，
    有時候1 個月都沒有進公司，半年進公司的次數不到10次，
    就算想去也不一定能去，中壢分公司部分1 年不到5 次。10
    2 年6 、7 月間公司發生事情結束，那時候李明志已經把錢
    拿走了，被告4 人都說要處理，在臺北市八德路的金寶利來
    那邊，說要把傷害降到最低，那時候在場的有被告4 人、林
    挺生，林挺生跟伊說他沒錢了、錢被誰拿走，而伊是人頭，
    那時在場的人有30幾位，都是處長級，伊也講了伊沒有拿錢
    ，林挺生有跟伊講，有跟處長、總處長說伊是人頭，錢也不
    是伊拿的，之後大家問伊老闆跑去哪、誰在哪裡找的到，伊
    說現在很亂，裡面有個大辦公室，己○○要成立自救會，要負
    責錢的事情，就是要做一次管理，怎麼管理我不知道，他們
    有講說讓伊當真正的老闆，因為在利群公司是人頭，穩達達
    伊可以變真正的老闆，伊就聽聽而已，沒想要答應，之後群
    益聯誼會的會員組成自救會，戊○○被自救會選為主任委員，
    戊○○找伊好幾次，叫伊另外做新的公司負責人。公司發生狀
    況到現在，責任都陸陸續續推到伊身上，伊得知這些事情，
    是因為一些會員跟伊說戊○○說伊拿多少，反正被告4 人把責
    任推到伊身上（見訴字卷㈡第87至101 頁反面、129 至135 
    頁）。
  ⒍綜合比對李晟瑋之證詞，可知其係受老闆李明志之指示，擔
    任利群公司名義負責人，但對於利群公司實際運作情況並不
    清楚，亦未實際經手發放員工薪資或會員繳款事項，其資訊
    來源多係聽聞李明志及其女友林怡呈、林挺生之轉述，其另
    自承至利群公司中壢營業地點之次數1 年不到5 次，則李晟
    瑋是否確實知悉被告4 人在利群公司參與經營管理、招募會
    員之情形？當屬有疑。而就各被告在利群公司之職稱、具體
    職務內容、是否有上台說明投資方案或投資經驗、是否有經
    手會員繳納之款項等節，李晟瑋歷次之陳述，常常隨著提問
    或檢察官、辯護人之質疑而改變說詞，無法給予始終一致而
    確定之回答。參以現存卷證顯示林挺生並未明確證述被告4
    人如何參與利群公司之運作（詳見㈣），亦未證述被告乙○○
    、丁○○、己○○3 人有領利群公司薪水，更難僅憑李晟瑋前後
    不一之證詞，遽認被告4 人均為利群公司之幹部。
  ㈣證人林挺生於警詢及檢察事務官詢問時則稱：伊於101 年6月
    7 日至102 年6 月5 日擔任利群公司執行長，董事長是李晟
    瑋，副總經理是戊○○，其2 人都有領薪水；乙○○、丁○○、己○○是總處長，都是會員，該名稱只是頭銜，伊是領固定薪水
    ，每月6 萬8 千元，伊負責每週一至板橋，每週三至中壢，
    以下午茶方式介紹公司及董事長的背景，自始至終伊都沒有
    接觸錢的部分，102 年6 月7 日李明志捲款而逃，公司就停
    止營運。伊有提供李晟瑋的帳戶給戊○○、乙○○、丁○○、己○○
    看過，存摺是李明志拿給伊看的（見北檢他字6703卷第48至
    49頁反面、86反面），是依林挺生之證詞，至多僅能認被告
    戊○○有向利群公司支薪，而李晟瑋固亦稱其認被告戊○○有領
    取薪水，然又稱其未能經手金錢，係聽聞林挺生或林怡呈轉
    述而來，換言之，被告戊○○領取薪水一節，除上開證人之證
    詞外，全無其他書面或金流等客觀證據可佐，再者，林挺生
    自承每週三會至中壢，以下午茶方式介紹利群公司及董事長
    的背景，卻未一併證述被告戊○○如何介紹利群公司投資方案
    、藉此招攬會員、參與利群公司之運作等與利群公司實際經
    營者有犯意聯絡、行為分擔之犯行，且除本案告訴人丙○○及
    其夫甲○○之指訴外，遍查全卷亦無其他被害人對被告4 人招
    攬不特定多數人加入群益聯誼會之指證，況丙○○實係因李素
    琴之介紹，而至利群公司中壢分公司聽取說明會，加入群益
    聯誼會後始認識被告4人，甲○○更曾投資群益聯誼會之前身
    即吉祥如意聯誼會，並稱因先前投資的40萬元有獲得收益，
    才又加碼投資，此據丙○○、甲○○分別證述在卷，則丙○○是否
    係因被告4 人之緣故而決定投資群益聯誼會，亦非無疑，僅
    憑現存卷證，難認被告4 人確有違反銀行法非法吸金之犯行
    。
  ㈤至丙○○與李晟瑋簽立之50萬元金錢消費借貸契約、群益聯誼
    會約定條款契約、【1 會】、【24會】試算表、李晟瑋所開
    立之本票影本36張等文件，僅能認定丙○○有投資群益聯誼會
    ，被告4 人均未在前揭文件顯名，是該等文件均無法佐證被
    告4 人參與利群公司之經營管理。而臺灣臺北地方法院103 
    年度金重訴字第6 號、104 年度金重訴字第1 號刑事判決書
    之犯罪事實雖記載被告丁○○、乙○○為吉祥如意聯誼會之顧問
    ，惟此部分如何與本案連結、佐證其2 人參與招募群益聯誼
    會之會員，檢察官實未為積極舉證，無從僅憑其等曾參與吉
    祥如意聯誼會，抑或於利群公司發生財務狀況後，又繼續參
    加穩達達互助會等節，率認被告4 人必為利群公司之幹部，
    有參與經營決策或執行群益聯誼會會員之招募等非法吸金之
    構成要件行為。
六、綜上所述，檢察官所舉事證，本院認仍存有合理懷疑，尚不
    足證明被告戊○○、乙○○、丁○○、己○○確有公訴意旨所指共同
    非法經營銀行業務犯行，不能使本院形成有罪之確信心證，
    揆諸前揭條文及判例要旨之無罪推定、罪證有疑利於被告之
    原則，即應為被告4 人無罪之諭知，以昭審慎。
據上論斷，應依刑事訴訟法第301 條第1 項，判決如主文。
本案經檢察官黃榮德提起公訴，檢察官崔秉君到庭執行職務。
中　　華　　民　　國　 108　　年　　10　　月　　24　　日
                  刑事第十二庭    審判長法  官  張宏任
                                        法  官  潘曉萱
                                        法  官  林姿秀
以上正本證明與原本無異。
如不服本判決應於收受判決後10日內向本院提出上訴書狀，並應
敘述具體理由。其未敘述上訴理由者，應於上訴期間屆滿後20日
內向本院補提理由書(均須按他造當事人之人數附繕本)「切勿逕
送上級法院」。
                                        書記官　白孟倫
中　　華　　民　　國　 108　　年　　10　　月　　25　　日